【裁判字號】    95,保險,17
【裁判日期】    951124
【裁判案由】    確認保險契約
【裁判全文】
臺灣臺中地方法院民事判決              95年度保險字第17號
原      告  戊○○
訴訟代理人  丙○○
            洪錫欽律師
複代理人    陳姿君律師
被      告  國寶人壽保險股份有限公司
法定代理人  乙○○
訴訟代理人  丁○○
            甲○○
上列當事人間請求給付保險金 (確認保險契約)事件，本院於民
國95年11月7日言詞辯論終結，判決如下：
    主  文
被告應給付原告新臺幣壹佰貳拾伍萬柒仟伍佰元，及自民國九十
五年五月三日起至清償日止，按年息百分之十計算之利息。
原告其餘之訴駁回。
訴訟費用由被告負擔百分之九十五，餘由原告負擔。
本判決原告勝訴部分，於原告以新臺幣肆拾貳萬元供擔保後，得
假執行；但被告如以新臺幣壹佰貳拾伍萬柒仟伍佰元為原告預供
擔保，得免為假執行。
原告其餘假執行之聲請駁回。
    事實及理由
壹、程序方面：
一、按法定代理人死亡或其代理權消滅者，訴訟程序在有法定代
    理人或取得訴訟能力之本人，承受其訴訟以前當然停止；其
    有訴訟代理人時不適用之；另承受訴訟人，於得為承受時，
    應即為承受之聲明；民事訴訟法第170條、第173條、第175
    條分別定有明文。經查本件被告之法定代理人，於民國95年
    9月7日由曾慶豐變更為乙○○，有其提出之聲明承受訴訟狀
    及公司變更登記表影本1份在卷可稽，經核與前開規定相符
    ，應准其承受訴訟，合先敘明。
二、次按訴狀送達後，原告不得將原訴變更或追加他訴，但請求
    之基礎事實同一，或擴張、減縮應受判決事項之聲明者，不
    在此限，民事訴訟法第255條第1項第2、3款分別定有明文。
    本件原告起訴時，原為確認兩造間之保險契約關係存在，嗣
    於訴訟進行主張如前開保險契約經確認為有效存在，原告自
    得依保險契約之法律關係請求被告給付保險金，而擴張訴之
    聲明請求被告應給付原告保險金新台幣（下同）1,399,750
    元及自95年5月2日起至清償日止按年息百分之10計算之利息
    ，旋經法院調查證據後，原告又減縮聲明為：被告應給付原
    告1,320,000元及自95年5月3日起至清償日止按年息百分之
    10計算之利息。經查原告追加請求被告給付保險金之法律關
    係及減縮聲明部分，核與上述民事訴訟法規定相符，應予准
    許。
貳、實體部分：
一、原告起訴主張：
  (一)原告於93年8月23日向被告投保永泰終身保險（93年度，保
    險單號碼：0000000000），並簽訂老人住院醫療提前給付保
    險金批註條款，並附加保附約定期保險附約（93）、防癌終
    身健康保險附約5單位（93）、溫馨醫療日額保險附約10單
    位。嗣原告於94年5月25、26及27日因乳癌而至李綜合醫院
    大甲分院就醫，另於94年5月31日因左側乳房惡性腫瘤至中
    國醫藥大學附設醫院住院治療，於同年6月1日接受乳房腫瘤
    切除手術，於同年月6日出院，之後又多次住院接受乳房清
    創手術、人工血管植入術、化學治療，至今仍持續追蹤治療
    。原告提出相關理賠文件向被告申請保險金給付，詎料被告
    卻於94年12月20日以台北信維郵局第5877號存證信函，以原
    告於投保系爭保險契約時違反保險法第64條據實說明義務，
    隱瞞「急性腎盂腎炎」病情，然而，被告要保書告知項目之
    詢問事項並未列出「急性腎盂腎炎」項目，原告對於被告所
    未詢問事項自無從告知，並不違反告知義務，被告不得以原
    告違反告知義務為由解除與原告間之保險契約。況且本件原
    告罹患乳癌之危險發生，與原告未告知之急性腎盂腎炎事實
    間並無關聯，原告縱使違反說明義務亦與保險事故之發生無
    關聯，依保險法第64條第2項但書規定，被告亦顯不得以原
    告未告知曾患急性腎盂腎炎為由解除契約。且縱認為被告有
    解除契約之權利，其解除權之除斥期間亦已屆滿，被告於除
    斥期間屆滿後縱有解除契約之意思表示，亦不發生解除契約
    之效果。
  (二)承上所述，被告應依據兩造間之防癌終身健康保險附約及溫
    馨醫療日額保險附約之約定，給付原告下列保險金：
  1.防癌終身健康保險附約部分：
    (1)依契約第12條可請求保險金100,000元。
    (2)依契約第14條可請求保險金425,000元。
    (3)依契約第15條約定，原告每次門診得請求之『癌症門診醫
      療保險金為2,500元 (投保5個單位)，其包括94年5月25、
      26及27日至李綜合醫院大甲分院治療癌症在內，可請求之
      癌症門診醫療保險金為177,500元。
    (4)依契約第16條可請求保險金100,000元。
    (5)依契約第19條可請求保險金212,500元。
    (6)依契約第21條約定，原告每次接受化學治療可請求之癌症
      化學治療保險金為2,500元 (投保5個單位)，故原告於94
      年7月22日至同年月24日、94年8月12日至同年月14日、94
      年9月2日至同年月4日、94年10月5日至同年月7日、94年
      10月24日至同年月26日、94年11月16日至同年月18日、94
      年12月7日至同年月9日、94年12月28日至同年月30日、95
      年1月18日至同年月20日、95年3月5日至同年月7日、95年
      2月11日至同年月16日至中國醫藥大學附設醫院住院接受
      化學藥物治療共36日，可請求之癌症化學治療保險金應為
      90,000元。
    (7)小結：以上合計共1,105,000元。
  2.溫馨醫療日額保險附約部分：
    (1)依契約第6條第1項第1款可請求保險金85,000元。
    (2)依契約第6條第1項第5款可請求保險金30,000元。
    (3)依契約第6條第1項第6款可請求保險金42,500元。
    (4)依契約第6條第1項第7款可請求保險金42,500元。
    (5)依契約第6條第1項第8款可請求保險金15,000元。
    (6)小結：以上合計共215,000元。
  3.綜上，原告得請求之保險金總計為1,320,000元，爰依保險
    契約之法律關係提起本訴，並聲明：(1)被告應給付原告132
    萬元及自更正聲明為請求被告給付保險金之書狀繕本送達被
    告之翌日即95年5月3日起至清償日止按年息百分之10計算之
    利息；(2)訴訟費用由被告負擔；(3)願供擔保請准宣告假執行
    。
二、被告則抗辯以：
  (一)原告於91年12月24日至同年12月28日，因急性腎盂腎炎於李
    綜合醫院大甲分院住院治療，投保時對被保險人告知事項第
    5項「您過去五年內是否曾因患有下列疾病，而接受醫師治
    療、診療或用藥？(5)腎臟炎、腎病症候群、腎機能不全」
    之書面詢問，原告未據實告知而勾選「無」，顯已違反保險
    法第64條說明義務，是被告公司依同法第64條第2項規定，
    自得解除系爭保險契約；依德國慕尼黑再保險公司之核保評
    估標準，腎盂腎炎歸類為腎臟疾病，並分為急性與慢性二類
    ，其中短期急性發作，核保評估均採延期承保處置，然原告
    故意隱匿告知其曾患急性腎盂腎炎之事實，致被告公司未能
    獲取充足資訊，顯已影響被告公司之危險評估，被告公司爰
    引保險法第64條之規定及系爭永泰終身保險保單條款第7條
    之約定，發函解除系爭保險契約並無不妥。
  (二)查系爭永泰終身保險係以被保險人於契約有效期間死亡或全
    殘為保險給付責任，而被告公司發函解除系爭保險契約之時
    ，危險並未發生，被保險人並無死亡或全殘之情事，當無保
    險法第64條第2項但書之適用。準此，被告公司於94年10月
    20日以台北信維郵局第5877號存證信函解除前開保險契約之
    意思表示，為有理由，系爭永泰終身保險既經合法解除，則
    其餘所附加之各項附約，依「定期保險附約」契約條款第8
    條、「防癌終身健康保險附約」契約條款第9條及「溫馨醫
    療日額保險附約」契約條款第11條，有關附約的終止之約定
    ，均約定主契約效力終止或解除時，附約之效力即行終止，
    是系爭附約亦因主約效力自始無效而失所附麗，亦同時解除
    ；且被告公司係於94年9月27日接獲李綜合醫院大甲分院有
    關原告之病歷摘要，始知原告曾於91年12月24日至91年12月
    28 日因急性腎盂腎炎住院，而以前揭存證信函通知原告解
    除系爭保險契約，該存證信函係於94年10月22日送達，被告
    公司行使解除契約之權並未逾越法定除斥期間甚明。
  (三)如被告解除契約不生效力，原告亦不得請求下列之保險金：
  1.查防癌終身健康保險附約第15條約定「被保險人於本附約保
    責任開始後，經醫院診斷確定罹患癌症，並以癌症為直接原
    因或癌症所引起的併發症，未住院而接受門診醫療時，每一
    投保單位本公司按實際門診次數乘以每次新台幣五百元給付
    …」即癌症門診醫療保險金之給付標準，原告主張門診共71
    次，惟原告所罹患之癌症，係於94年5月31日住院期間經手
    術後確定，故原告於94年5月31日前之門診，即94年5月25、
    26及27日等三次門診，並不在本保險附約給付範圍內，原告
    應僅能請求68次門診，乘以每次2,500元，即170,000元。
  2.又防癌終身健康保險附約第21條約定「被保險人於本附約保
    險責任開始後，…，經醫師或醫院診斷必須接受化學治療，
    每一投保單位本公司按實際治療次數乘以每次新台幣五百元
    給付…」即癌症化學治療保險金之給付標準，在於審酌被保
    險人接受幾次化學治療，而非住院幾天，故原告以住院天數
    為請求化學治療保險金之基礎，為無理由，原告雖有住院36
    天之情事，然僅施行11次化學治療，被告公司僅需給付11次
    化學治療保險金，即27,500元 (原告投保5單位，每次化學
    治療得請求此部分保險金2,500元，11X2,500=27,500元)。
    並聲明：(1)原告之訴駁回；(2)訴訟費用由原告負擔；(3)如受
    不利判決，願供擔保免為假執行。
三、下列事項為兩造所不爭執，本院採為判決之基礎：
  (一)原告於95年8月23日投保永泰終身保險（93年度，保險單號
    碼：0000000000），並簽訂老人住院醫療提前給付保險金批
    註條款。並附加保附約定期保險附約（93）、防癌終身健康
    保險附約5單位（93）、溫馨醫療日額保險附約10單位─本
    人。
  (二)對原告95年5月18日民事陳報狀壹、原告診斷證明所列診斷
    證明書以及所載化學治療之住院天數、門診日次、乳房切除
    等情為真正。
  (三)兩造間防癌終身健康保險附約如未經解除而仍屬有效，原告
    上述治療情形，得請求被告給付下列之保險金：
  1.依契約第12條可請求保險金100,000元。
  2.依契約第14條可請求保險金425,000元。
  3.依契約第15條可請求癌症門診醫療保險金170,000元 (其中
    94 年5月25、26及27日在李綜合醫院大甲分院門診部分，兩
    造有爭執)。
  4.依契約第16條可請求保險金100,000元。
  5.依契約第19條可請求保險金212,500元。
  6.依契約第21條可請求癌症化學治療保險金27,500元 (本項保
    險金究應依住院天數抑或實施化學治療次數計算保險金？兩
    造有所爭執)。
  7.小結：以上合計共1,035,000元。
  (四)兩造間溫馨醫療日額保險附約如未經解除而仍屬有效，原告
  1.依上述治療情形，得請求被告給付下列保險金：
  2.依契約第6條第1項第1款可請求保險金85,000元。
  3.依契約第6條第1項第5款可請求保險金30,000元。
  4.依契約第6條第1項第6款可請求保險金42,500元。
  5.依契約第6條第1項第7款可請求保險金42,500元。
  6.依契約第6條第1項第8款可請求保險金15,000元。
  7.小結：以上合計共215,000元。
  (五)被告曾經以94年10月20日台北信維郵局第5877號存證信函向
    原告表示解除本件保險契約。
  (六)原告曾在91年12月24日到同年月28日，因急性腎盂腎炎於李
    綜合醫院大甲分院住院治療。在投保本件保險契約時對被保
    險人告知事項第5項『你過去5年內是否曾因患有下列疾病，
    而接受醫師治療診療或用藥？(5)腎臟炎、腎病症候群、腎
    機能不全』之書面詢問，原告勾選為『無』。
  (七)原告曾經因腎盂腎炎住院治療，與其後來罹患乳癌間並無因
    果關係。
四、本件兩造爭執要點厥在於：被告解除與原告間之保險契約是
    否有生效 (此涉及原告是否違反保險法第64條說明義務、該
    未說明事項是否足以變更或減少保險人對於危險之評估、本
    件有無保險法第64條第2項但書之適用、被告解除契約是否
    已罹於1個月除斥期間、以及原告與被告間之附約是否因被
    告解除主約而當然一併解除)？又倘若被告解除契約不生效
    力，原告除請求上述不爭執事項(三)、(四)所示之保險金外，得
    否再請求其於94年5月25、26及27日至李綜合醫院大甲分院
    門診之癌症門診醫療保險金7,500元？以及其依防癌終身健
    康保險附約第21條約定，所得請求之癌症化學治療保險金多
    寡？玆逐一說明本院得心證之理由如下：
  (一)原告並未違反保險法第64條規定之據實說明義務，被告不得
    解除系爭保險契約：
    原告於訂立系爭保險契約之前，雖曾於91年12月24日至同年
    月28日因急性腎盂腎炎而至李綜合醫院大甲分院住院治療，
    而於洽訂本件保險契約時，對於被告「您過去五年內是否曾
    因患有下列疾病，而接受醫師治療、診療或用藥？(5 )腎臟
    炎、腎病症候群、腎機能不全」之書面詢問，於其書內勾選
    為「無」。惟查原告於91年12月24日至同年月28日因急性腎
    盂腎炎至李綜合醫院大甲分院住院治療，其病因為泌尿道感
    染主要是細菌感染所引發，與腎臟炎、腎病症候群、腎機能
    不全無相關，又經住院治療後已痊癒無後遺症等情，已據本
    院依當事人之聲請函李綜合醫院大甲分院查明，有該醫院95
    年8月25日 (95)李醫事字第333號函在卷可憑，足見原告於
    訂立系爭保險契約之前所罹患之急性腎盂腎炎，與被告要保
    書中被保險人告知事項第5項書面詢問之疾病 (腎臟炎、腎
    病症候群、腎機能不全)，尚不相關。被告雖又抗辯原告於
    訂立保險契約前所罹患之急性腎盂腎炎，即與告知事項所載
    之「腎臟炎」相當等語，但按保險契約之解釋，應探求契約
    當事人之真意，不得拘泥於所用之文字；如有疑義時，以作
    有利於被保險人之解釋為原則，保險法第54條第2項定有明
    文；而定型化契約如有疑義，亦應為有利於消費者之解釋，
    消費者保護法第11條第2項亦有明定，本件原告以消費為目
    的而與被告訂立保險契約接受被告所提供之保險服務，而被
    告係以提供保險服務為營業，本件兩造當事人分別為消費者
    保護法第2條第1款、第2款規定之消費者、企業經營者無疑
    ，而本件之「告知事項」性質上為系爭保險契約之一部分，
    該「告知事項」又係被告為與不特定之消費者訂立同一類型
    契約之用，而所預先擬定之條款，性質上屬於定型化契約條
    款，再參酌被告為保險公司，其對於醫學知識、危險評估以
    及法律效果等事項，均較一般人更高更強，本件告知事項之
    內容既係被告所事先擬定，被告公司對足以影響危險評估之
    各個事項如有疑慮，自當盡力於該「告知事項」之書內記載
    完整、清楚，被告對於其所預先擬定告知事項之「腎臟炎」
    是否包括原告所曾罹患之急性腎盂腎炎乙節，如有疑義時，
    亦當依照上開說明辦理，而不容其事後任意擴張解釋，被告
    辯稱「告知事項」欄內之「腎臟炎」包括原告因泌尿道細菌
    感染所引發之腎盂腎炎等語，非但與李綜合醫院大甲分院回
    覆內容歧異，且與上開保險法第54條第2項及消費者保護法
    第11條第2項之規定不符，自不足採。據此，原告並未違反
    保險法第64條所規定之據實說明義務，被告以原告違反據實
    說明義務而表示解除契約，該解除契約之意思表示縱送達予
    原告，亦不發生解除契約之效果，故系爭保險契約自仍有效
    存在，原告自得依據系爭保險契約之約定請求被告給付保險
    金。
  (二)原告除可依據系爭防癌終身健康保險附約及溫馨醫療日額保
    險附約請求被告給付上開兩造不爭執事項欄內(三)、(四)所示之
    保險金計1,250,000元外，茲再就兩造有所爭執之保險金部
    分說明如下：
  1.原告在94年5月25、26及27日至李綜合醫院大甲分院門診治
    療，仍得依系爭防癌終身醫療健康保險附約第15條之約定，
    請求被告給付癌症門診醫療保險金7,500元：
    依系爭防癌終身醫療健康保險附約第15條約定「被保險人於
    本附約保險責任開始後，經醫師診斷確定罹患癌症，並以癌
    症為直接原因或癌症所引起之併發症，未住院而接受門診治
    療時，每一投保單位本公司按實際門診次數乘以每次新台幣
    五百元給付『癌症門診醫療保險金』」等語，所謂經醫師診
    斷確定罹患癌症，並以癌症為直接原因或癌症所引起之併發
    症而接受門診治療，應係指醫師於治療時認定該病症屬於癌
    症並按癌症之方式加以治療而言，而非要求病患須等待醫師
    會診並做盡各種檢查確定其為癌症無訛，其後所進行之門診
    始得要求保險公司給付保險費，且參酌上述保險法第54條第
    2項及消費者保護法第11條第2項之規定，更應做如此解釋。
    而本件原告於94年5月25日因多發性乳癌轉移之骨骼而至李
    綜合醫院大甲分院就醫，並於同年月26日乳房超音波追蹤、
    同年月27日骨頭因乳癌轉移而造成疼痛而至同一醫院打針，
    原告在94年5月25、26及27日皆因乳癌原因而至李綜合醫院
    門診治療等情，已據本院依當事人之聲請函李綜合醫院大甲
    分院查明，有該醫院95年9月21日 (95)李醫事字第362號函
    在卷可稽，是原告在94年5月25、26及27日皆因乳癌原因而
    至李綜合醫院門診治療，李綜合醫院亦針對原告所罹患之癌
    症加以治療，已與系爭防癌終身醫療健康保險附約第15條約
    定之情形相當。被告辯稱原告係於94年5月31日住院期間經
    切除手術確定罹患癌症後所進行之門診始得請求保險金，原
    告在此之前，即94年5月25、26及27日三次門診非屬本給付
    範圍等語，尚與契約約定之本旨不符而不足採。是原告請求
    被告給付其在94年5月25、26及27日共三次至李綜合醫院門
    診治療癌症之癌症門診醫療保險金7,500元 (2,500X3=7,500
    元)，應予准許。
  2.原告在於94年7月22日至同年月24日、94年8月12日至同年月
    14日、94 年9月2日至同年月4日、94年10月5日至同年月7日
    、94年10月24日至同年月26日、94年11月16日至同年月18日
    、94 年12月7日至同年月9日、94年12月28日至同年月30日
    、95 年1月18日至同年月20日、95年3月5日至同年月7日、
    95年2月11日至同年月16日至中國醫藥大學附設醫院住院接
    受化學藥物治療 (共11次住院、住院期間總計36日)，其可
    請求之癌症化學治療保險金應為27,500元：
    此部分兩造之主要爭執係在於原告實際實施癌症化學治療之
    次數，原告雖主張實際住院日為實施化學治療之次數，原告
    住院36日，得請求36次之保險金，惟為被告所否認，並抗辯
    原告每次住院期間只各施行一次化學治療而已，故原告前後
    只施行11次化學治療，僅得請求27,500元等語。經本院依當
    事人之聲請就上開爭執事項函詢中國醫藥大學附設醫院結果
    「患者戊○○94.7.22-7.24是於94.7.23開始連續靜脈化學
    藥物30小時至94.7.24；94.8.12-8.14則是於94.8.13開始連
    續化療注射30小時；94.9.2-9.4亦如前由94.9.3起連續化療
    30小時；94.10.5-10.7由94.10.6起連續化療30小時；94.10
    .24-10.26 由94.10.25起連續化療30小時；94.11.16-11.18
    由94.11.17起連續化療30小時；94.12.7-94.12.9由94.12.8
    起連續化療30小時；94.12.28-12.30由12.29起連續化療30
    小時；95.1.18-1.20由95.1.19連續化療30小時；95. 3.5-3
    .7，由95.3.6起連續化療30小時；95.2.11至2.15那次，因
    化療使用的導管功能失常，所以由95.2.13連續化療30小時
    至95.2.14，而95.2.15則是接受手術更換人工導管。」等語
    ，有該醫院95年11月1日院管檔字第0951103933號函暨所檢
    附乳房外科主任王惠暢用箋附卷可稽，由此可見，被告主張
    原告接受化療次數僅11次，被告依約按實際治療次數乘以
    2,500元為給付，原告此部分所得請求之保險金應為27,500
    元 (計算式：2,500元×11次＝27,500元)，堪信為真實；至
    於原告主張應以住院日數為實際化療次數，被告應給付原告
    90,000元保險金云云，洵屬無據，自不足採。
五、從而，原告依據系爭保險契約之法律關係，請求被告給付
    1,257,500元 (防癌終身健康保險附約不爭執金額1,035,000
    元+溫馨醫療日額保險附約不爭執金額215,000元+94年5月25
    、26及27日至李綜合醫院大甲分院門診治療之癌症門診醫療
    保險金7,500元=1,257,500元)，及自95年5月3日 (更正聲明
    為請求被告給付保險金之書狀繕本送達被告之翌日)起至清
    償日止按年息10%計算之利息 (契約約定之利率)，即屬有據
    ，應予准許；至於原告逾此部分之請求，尚嫌無稽，不應准
    許。
六、又原告及被告陳明願供擔保分別聲請宣告假執行、免為假執
    行，就原告勝訴部分，均核無不合，爰各酌定相當之擔保金
    額准許之；至於原告敗訴之部分，其假執行之聲請已失所附
    麗，應併予駁回。
七、本件原告並未違反據實說明義務，事證已臻明確，兩造關於
    被告解除系爭保險契約是否有效之爭點，所提出之其他攻擊
    防禦方法 (是否影響危險評估、有無保險法第64條第2項但
    書適用、解除權之除斥期間以及附約是否因主約解除而一併
    消滅等)，因與本件判決結果不生影響，爰無庸一一加以審
    究，附此敘明。
參、訴訟費用負擔及假執行宣告之依據：民事訴訟法第79條、第
    390條第2項、第392條第2項。
中    華    民    國    95    年    11    月    24    日
                  民事第一庭    法  官  王永春
以上正本係照原本作成
如對本判決上訴，須於判決送達後20日內向本院提出上訴狀
中    華    民    國    95    年    11    月    24    日
                                書記官


司法院資訊處製作；財團法人民間司法改革基金會備份。
